【裁判字號】    97,附民,1
【裁判日期】    970530
【裁判案由】    侵權行為損害賠償
【裁判全文】
福建金門地方法院刑事附帶民事訴訟判決  97年度附民字第1號
原     告    甲○○
被     告    乙○○
上列被告因妨害名譽案件，原告提起刑事附帶民事訴訟請求侵權
行為損害賠償，本院於民國97年5月2日言詞辯論終結，判決如下
：
    主    文
被告應給付原告新台幣貳拾萬元，及自民國九十七年一月二十五
日起至清償日止，按週年利率百分之五計算之利息。
被告應被將如附件所示之道歉啟事，以標楷體十六號字體，刊登
於金門日報壹日。
原告其餘之訴駁回。
本判決原告勝訴部分於原告以新台幣元柒萬元為被告供擔保後，
得假執行。被告以新臺幣貳拾萬元預供擔保後，得免為假執行
原告其餘假執行之聲請駁回。
    事實及理由
一、原告起訴主張：
(一)緣被告於民國96年6月21日下午5時3分許，在不特定人得以
    見聞之金門縣政府網站留言板上，見一真實姓名不詳，暱稱
    「大師兄者」登載「……這六個甄試新生不用考試，因為大
    有來頭，只要有人保薦就可入學，顯見金技院搞一國兩制，
    原為烈嶼鄉公所觀光課長（現為交通旅遊局課長）邊金靜，
    金門國家公園管理處解說課長黃子娟，原華梵建築系畢業現
    為甲○○工程助理詹智匡，金門國家公園生態工作者（閩南
    所講師林美吟親妹）林美華，金門縣文化局文化資產課雙驕
    李雯‧曾淑鈴，採用推薦入學的方式有其便利，這些學生也
    非常聽話，可適時提供所長案子或工程」等不實文字 (下稱
    系爭文章)，於未經合理查證之情況下，竟基於意圖散布於
    眾而以文字指摘並傳述足以毀損原告名譽之事之犯意，以「
    無政府」之暱稱，在該留言板上全文轉載上揭足以毀損原告
    個人名譽之不實內容，此業經福建金門地方法院檢察署提起
    公訴。
(二)被告上列行為足以損害原告之名譽：原告乃台北人，因參加
    米復國教授主持的金門聚落研究團隊，花了3年時間遍訪金
    門的聚落建築與人文故事，博士論文更以研究金門的僑鄉社
    會與空間變遷為主題，經過10 多年來不斷的研究，原告如
    同朝了建築的聖、登了文化殿堂，也在1鄉1村的田野調查中
    完成了博士論文，使其在情感認同上，已將金門視為故鄉，
    經過10多年來往返海峽上的歲月，令其決定「寧為泥足深陷
    的在地人，不做遙不可及的單戀客」，而在90年毅然決然放
    下台北的一切來到金門，開始回饋金門的生涯並致力於金門
    文化之推廣。又原告自90年8月於金門技術學院任教迄今，
    即以戰戰兢兢、全力以赴之態度面對教學、研究工作，在國
    立大學經費與人事限縮的情況下，仍於94年、95年分別創立
    「建築與文化資產保存系」及「閩南文化研究所」，經全體
    同仁之努力經營下，招生情況與辦學品質俱佳，已初具國內
    外知名度。再原告擔任金門縣環境景觀總顧問一職4年多來
    ，也替金門地區爭取數億元的經費，且金門地區亦於營建署
    全國評比中榮獲第一，凡此均可受公評。詎料，被告及匿稱
    「大師兄」者等人竟於上揭留言板散播系爭文章之不實且具
    有誹謗性的攻擊文字，直指本研究所之考生不是教師之親友
    ，就是必須給予原告好處才會錄取，顯係直接指摘一定情節
    而貶抑原告人格，且於一般之社會判斷，客觀上亦足以貶損
    原告在社會上應受與其地位相當之尊敬或評價，不僅嚴重傷
    害原告與該所之形象與名譽，亦使家人深受困擾與擔憂，更
    使學生對原告之為人產生質疑，已令長期以來建立之學者形
    象與風範，毀於一旦，因此嚴重影響原告參與金門地區公共
    事務的熱誠與意願而多次向金門縣政府工務局推辭續任金門
    縣環境景觀總顧問之意願，對長期潔身自愛且承蒙家人全力
    支持之原告而言是椎心刺骨之痛，原告及家人所承受之精神
    痛苦，實難以言喻，而被告犯後又毫無道歉之誠意，致令原
    告精神受創甚鉅，核被告所為，顯已損害原告之名譽甚明。
(三)被告應賠償原告精神慰撫金並登報回復原告之名譽：被告未
    盡查證義務即以上揭不實之事項，直指本研究所之考生不是
    教師之親友，就是必須給予原告好處才會錄取，足已使他人
    誤會原告為一個只求已利不光明正大之人，致使原告名譽受
    損。為此爰依民法第184條及第195條第1項規定，訴請被告
    賠償精神慰撫金並登報回復原告之名譽。並聲明：1.被告應
    給付原告1,000,000元及自起訴狀繕本送達之翌日起至清償
    日止，按年息百分之5計算之利息。2.被告應於金門日報，
    以標楷體16號字體，刊登如附表所示之道歉啟事及本件刑事
    判決全文3日。3.原告願供擔保，請准宣告假執行。
二、被告則辯稱：
(一)原告身為金門技術學院副教授、建築系系主任、閩南文化研
    究所所長、金門縣環境景觀總顧問、內政部古蹟修護工程勞
    務主持人、金門縣政府都市計畫委員、金門縣傳統建築風貌
    審議委員、內政部營建署金門國家公園諮詢委員，其多重身
    分及所擔任職務不僅涉及金門地區高等教育發展，也攸關金
    門建設發展至鉅其身分與所做所為皆涉及公共利益，顯係在
    可受公評與監督之列。
(二)原告之公眾身分及對金門之影響至為要緊，然而原告過往因
    職務之執行卻在金門引發諸多不良之爭議。因此，當被告發
    現原告所負責的研究所招生公平性，在網路上遭受質疑時，
    感到非常驚訝，再對照先前各項原告所引起的爭議，實在很
    希望原告可以公開回覆該則留言，以維護公平性；原告係可
    受公評的公眾人物，學校招生公平與否更是攸關考生權益，
    被告轉貼留言並予以評論，純粹是希望學校或原告可以公開
    予以澄清，實無誹謗之意圖，且該留言涉及公眾利益，相關
    評論皆為憲法第11條人民言論自由所保障的範圍。
(三)對於原告與錄取考生之間，是否有如系爭文章所稱之情形，
    並非被告留言或評論所關注；事後，查原始張貼者所張貼的
    錄取考生資料，其中考生僅林美華一人或許因為同名而產生
    誤植，其餘考生的身分率皆無誤，至於是否如前述留言所稱
    ，檢察官並未傳喚該錄取考生，逐一核實錄取考生的身分與
    背景，以及是否有如留言所稱得與原告有案子或工程往來，
    而竟在尚未了解其中可能細節的情況下，就起訴被告，被告
    深感遺憾。
(四)原告請求被告賠償100萬元精神慰撫金之主張被告深表遺憾
    ，原告指稱，被告令其長期以來建立之學者形象與風範毀於
    一旦，更是莫須有的指控。被告以為在縣政府留言板短暫存
    在2天的網路留言，無論如何也比不上他在胡璉家屬指控涉
    嫌觸犯背信、詐欺、業務侵占、收受贓物、損毀文物、匆忙
    出版網路媒體展示等非法行為、侵占智慧財產權等，並且原
    告涉及文物失竊的新聞及專題報導，早在全國性電視報導數
    周，2者對其名譽之影響，孰輕孰重，不言可喻等語，資為
    抗辯。並聲明：原告之訴駁回。
三、得心證之理由：
(一)原告主張被告於96年6月21日於金門縣政府留言板上，以無
    政府之匿稱轉載散播系爭文章，為被告所不否認，且有刑事
    卷內所附金門縣政府留言板網頁留言板文章影本、中華電信
    數據通信分公司中區客服中心回覆單所附用戶名稱基本資料
    、ＩＰ位址資料、被告於警詢、偵訊以及審理過程中之供述
    ，並有福建金門地方法院檢察署96年度調偵字第55號及96年
    度偵字第444號起訴書為證，堪信為真實。
(二)被告雖辯稱：原告係可受公評的公眾人物，學校招生公平與
    否更是攸關考生權益，被告轉貼留言並予以評論，純粹是希
    望學校或原告可以公開予以澄清，實無誹謗之意圖，且該留
    言涉及公眾利益，相關評論皆為憲法第11條人民言論自由所
    保障的範圍等語。經查：
  1.原告身為金門技術學院學院閩南文化研究所所長，就其所擔
    任之閩南文化研究所甄試錄取新生之相關事項，攸關所有參
    與甄試之考生以及有意參與甄試考生之權益，確實屬可受公
    評之事項。然而，對於可受公評之事所陳述者亦需為真實，
    倘若所陳述之事項並非真實，即便是針對可受公評之事項為
    陳述，亦難謂正當。又針對事實性陳述所為之評論，亦須符
    合真實原則，始得謂為適當之評論。被告對於原告擔任所長
    之金門技術學院閩南文化研究所95年度甄試新生錄取名單，
    指陳其中各錄取者之姓名及其任職單位，固屬事實之陳述，
    其中雖經被告事後查證結果，有林美華1人或因同名而誤植
    ，其餘5人之姓名與任職單位均與事實相符。被告此部分之
    誤植，雖與事實有所出入，但不致於影響原告之名譽。
  2.被告伴隨上開陳述事實所為之評論，指錄取之新生中有提供
    所長案子或工程之情形，暗指這些學生因提供原告案件或工
    程而得上榜，就此部分之評論是否屬適當之評論，依司法院
    大法官會議釋字第509號解釋所揭諸之原則，須被告於發表
    上開言論時具有「故意毀損他人名譽」之意圖，而是否具有
    故意毀損他人名譽之意圖，即以被告於發表言論時是否明知
    所言非真實或過於輕率疏忽而未探究所言是否為真實為斷。
    被告於本院97年度易第1號誹謗罪案件審理時自承，在轉載
    留言板的上揭文章前，因不認識錄取新生，故未一一查證，
    且從未曾試圖查證上揭文章所載內容之真實性，被告認為因
    原告之前就有爭議性，又看到留言板上這篇文章沒有經過處
    理就被刪掉，所以認為有必要轉載，讓金門技術學院出面處
    理。是以，被告於轉載上揭文章之前，既未曾查證過，甚至
    連查證之意思也沒有，只因為認為原告因先前某些事項之處
    理具有爭議性，即遽為採信網路上所見文章之真實性，並加
    以轉載散佈。是以，被告於發表言論時，雖非明知所言非真
    實，但卻是過於輕率疏忽而未探究所言是否為真實，且原告
    過往之爭議性，並非足以令被告相信文章真實性之相當理由
    。從而，被告轉載上開文章中，伴隨於陳述事實後所為之評
    論，實難以認為是出於適當之評論，被告徒以前揭情詞置辯
    ，不足採信。
  3. 被告聲請本院傳喚胡之光、胡偉生及陳榮昌，其待證事實
     為原告在金門地區之爭議性，本院認無傳喚之必要。原告
     是否具有爭議性，與被告發表言論前，應查證所發表之言
     論是否真實無關，如前所述，原告過往之爭議性，並非足
     以令被告相信所發表之言論為真之相當理由，被告於發表
     言論前仍應查證其真實性，或至少應有相當之證據足以信
     其為真始可。被告所聲請調查之證據，其待證事實既為原
     告過往之爭議性，則縱使經過調查，亦不足以作為被告信
     其所陳述之事實存在之依據，故本院認為被告所聲請調查
     之證據並無調查之必要。
  4. 綜上所述，被告將網路上所見足以毀損原告名譽之文章，
     應查證而未經查證該文章內容之真實性，亦無其他足以令
     被告信其為真之相當理由，即率而散佈轉載於金門縣政府
     留言板，侵害原告之名譽權，洵堪認定。
(三)按因故意或過失不法侵害他人之權利者，負損害賠償責任；
    不法侵害他人之身體、健康、名譽、自由、信用、隱私、貞
    操，或不法侵害其他人格法益而情節重大者，被害人雖非財
    產上之損害，亦得請求賠償相當之金額；其名譽被侵害者，
    並得請求回復名譽之適當處分；民法第184條第1項前段及第
    195條第1項分別定有明文。本件被告轉載文章，暗指原告利
    用金門技術學院閩南文化研究所辦理推薦入學之機會，錄取
    提供原告案件或工程之學生，致侵害原告之名譽，既堪認定
    ，則被告依前揭規定，自應負侵權行為損害賠償責任。茲就
    原告請求被告損害賠償之項目、金額、方法，是否應予准許
    ，分述如後：
  1.慰撫金100萬元部分：按慰撫金之多寡，應斟酌雙方之身分
    、地位、職業、教育程度、財產及經濟狀況、加害之程度、
    被害人所受之痛苦及其他各種情形核定相當之數額。本院審
    酌原告為國立臺灣大學建築與城鄉研究所博士，目前為金門
    技術學院建築系副教授兼系主任及閩南文化研究所所長，95
    年度所得為2,277,312元，存款有3,728,214元；而被告為私
    立淡江大學資訊工程研究所碩士，目前任職於設立在中國大
    陸地區之韓國公司，擔任行政副總職位，95年度所得為162,
    469元；兩造均為受過高等教育之高級知識分子，原告身為
    金門技術學院建築系系主任、閩南文化研究所所長，被告未
    經查證即恣意轉載散佈足以毀損原告名譽之文章，傳述原告
    收受甄試錄取新生案件或工程，致使原告之操守及閩南文化
    研究所招生之公平性遭受質疑，毀損原告學者專業清新之形
    象及聲譽，惟被告轉載散佈上開文章於金門縣政府留言板僅
    短短2日不到的時間，以一個離島地方政府的網站而言，上
    網流覽的人數有限，對於原告名譽縱有損傷，亦不致太過嚴
    重。原告請求慰撫金100萬元，尚嫌過高，應予核減為20 萬
    元，方屬允當。至逾此數額之請求，要難准許。
  2.登報道歉回復名譽之適當處分：按民法第195條第1項後段雖
    規定名譽被侵害者得請求為回復名譽之適當處分，惟因法律
    並未具體規定各種不同之處分方法，故究竟如何處分始為適
    當，法院自應斟酌被侵害之情形，予以決定。所謂回復名譽
    之適當處分，係指該處分在客觀上足以回復被害人名譽，且
    屬必要者而言。本件原告雖請求被告應於金門日報，以標楷
    體16號字體，刊登如附件所示之道歉啟事及本院97年度義字
    第1號刑事判決全文3日。經審酌本院刑事判決於宣判後，依
    法本應將判決主文公告於公佈欄，判決書全文並將登載於司
    法院網站，任何人均得以自行上網查閱，因此就回復原告名
    譽而言，並無必要將本院刑事判決全文載於新聞紙之必要；
    另本件侵害行為係發生於金門地區，金門日報乃金門地區特
    有之地方報紙，讀者多為金門地區人士，在金門日報刊載道
    歉啟事自為回復原告名譽之適當方式。另斟酌兩造之社會地
    位、事發緣由及本件妨害名譽影響所及範圍等情況，認原告
    請求回復名譽之適當處分，應由被告將附件所示道歉啟事全
    文，以標楷體16號字體，刊登於金門日報1日，即足以回復
    原告之名譽。至原告主張逾上開准許範圍之請求，難謂必要
    之處分方法，不應准許。
  3.從而，原告本於侵權行為之法律關係，請求被告應給付原告
    20 萬元，及自起訴狀繕本送達翌日即97年1月25日起至清償
    日止，按週年利率百分之5計算之利息，並應將附件所示道
    歉啟事全文以標楷體16號字體，刊登於金門日報1日，為有
    理由，應予准許。至逾此所為之請求，為無理由，應予駁回
    。
四、原告陳明願供擔保，聲請宣告假執行，經核其勝訴部份，合
    於法律規定，爰酌定相當之擔保金額宣告之；併由本院依職
    權宣告被告預供相當之擔保金額，得免為假執行。原告其餘
    假執行之聲請，因該部份訴之駁回而失所依據，應予駁回。
五、結論：本件原告之訴為一部有理由，一部無理由，依民事訴
    訟法第390條第2項、第392條第2項，判決如主文。
中    華    民    國    97    年    5     月    30    日
                      刑事庭    法  官  鄭銘仁
以上正本證明與原本無異。
對於本判決如不服非對刑事判決上訴時不得上訴並應於送達後10
日內，向本院提出上訴狀。
                                書記官  許永溪
中    華    民    國    97    年    5    月    30    日


司法院資訊處製作；財團法人民間司法改革基金會備份。
